【裁判字號】    89,自,175
【裁判日期】    901023
【裁判案由】    誣告等
【裁判全文】
臺灣桃園地方法院刑事判決                          八十九年度自字第一七五號
    自  訴  人  丙○○
    被      告  乙○○
                甲○○
   共      同
   選任辯護人   吳德讓律師
右列被告因誣告等案件，經自訴人提起自訴，本院判決如左：
    主  文
乙○○被訴誣告、妨害自由部分無罪。其餘被訴部分自訴不受理。
甲○○自訴不受理。
    理  由
壹、無罪部分：
一、自訴意旨略以：被告乙○○、甲○○（已死亡，不受理判決詳後述）於八十八年
    五月二十一日夜間四時三十分許，見自訴人丙○○與其弟劉俊男送完貨物返家途
    中，駕車駛經桃園縣大園鄉大海村八鄰二十九號日振機械有限公司旁之空地休息
    ，竟指稱自訴人兄弟二人偷竊，並強押自訴人兄弟二人面壁站立，限制行動，且
    不予自訴人解釋澄清之機會，若有不從，即予毆打，並在等待警方前來處理時，
    遭人搬運所謂「贓物」之氣動昇降盤乙台，放置於自訴人所駕駛之上開小貨車之
    乘客座踏板上，意圖使自訴人兄弟二人受刑事或懲戒處分，進而要求賠償，幸經
    本院法官明察秋毫，而為無罪之判決確定，因認被告二人所為係犯刑法第一百六
    十九條第一項（第二項）之誣告罪、第三百零四條妨害自由罪。
二、按犯罪事實應依證據認定之，無證據不得推定其犯罪事實。又不能證明被告犯罪
    者，應諭知無罪之判決，刑事訴訟法第一百五十四條、第三百零一條第一項分別
    定有明文。又「認定不利於被告之事實，需依積極證據，苟積極證據不足為不利
    於被告之認定時，即應為有利於被告之認定，更不必有何有利之證據」最高法院
    三十年上字第八一六號判例。又按「誣告罪之成立，以意圖他人受刑事處分虛構
    事實而向該管公務員申告為其要件，故其所訴事實，雖不能證明係屬實在，而在
    積極方面尚無證據證明其確係故意虛構者，仍不能遽以誣告罪論處。」（最高法
    院四十六年台上字第九二七號判例參照），因此「誣告罪之成立，須其申告內容
    完全出於憑空造，若所告尚非全然無因，祇因缺乏積極證明致被誣告人不受訴
    追處罰者，尚難遽以誣告論罪。」（參最高法院八十三年度台上第五一四○號判
    決）。
三、自訴人認被告乙○○涉犯上開罪嫌，無非以本院八十八年度易字第二二八七號判
    決所認定之事實及所述之理由為據。訊據被告乙○○堅詞否認犯行，辯稱：沒有
    栽贓；在自訴人家中起出之電線中，有該公司於二日前所遺失之電線，而自訴人
    無法交待電線之來源；且置放於自訴人車內之氣動昇降盤，因表面較圓滑，不易
    沾附玻璃，惟由警方所拍攝之照片，其下方之紙板上確有玻璃碎片，足見並非事
    後搬運上車的等語。查：自訴人被訴竊盜一案，固經本院為無罪之判決確定。惟
    經查：
  （一）自訴人於深夜四時許，與其弟弟二人，駕駛小貨車至被告所任職之「日振機
        械有限公司」旁私有巷道停留，其行為本即易啟人疑竇，自訴人雖稱：當時
        因剛送完貨，為施用第二級毒品安非他命，見該處較為隱蔽，又因對該處環
        境不熟悉而誤進，二人施用毒品完畢，並在車上睡覺，突遭被告二人拉下車
        云云。然查，自訴人於該案案發後，於警訊、偵查時，均未曾提及當時至該
        處施用毒品一事，而係供稱於五月二十日晚上九點，行經桃園市區時，在上
        開小貨車上曾施用毒品（參前案八十八年度核退字第一一四二號卷第五頁）
        ，與其弟弟所供之情節相同（參同卷第六頁），參以該日警方至現場時，並
        未發現施用毒品之任何有關物品，是自訴人是否確實係為施用毒品而至該處
        ，已有容疑之處。再自訴人稱該日係替友人載運紡紗，因手傷不利搬運，請
        其弟弟一同前往幫忙，送完後至該處休息云云，但自訴人弟弟第一次於警訊
        中供稱：我哥說要載我去兜風（參前案八十八年度偵字第一二六一九號卷第
        十七頁），未曾提及送貨一事，自訴人嗣於前案審理時，亦改稱：是幫新東
        洋送貨（參前案本院八十八年度易字第二二八七號卷第一四五頁），則自訴
        人當日租車究為何事，前後陳述不一，亦非無疑。
  （二）被告與自訴人本不相識，自無舊怨嫌隙之可能，被告如非精神上有障礙，豈
        有初見自訴人停車於現場，即無端將氣動昇降盤搬上自訴人之小貨車，栽贓
        自訴人，再通知警方，逮捕自訴人，然後再向警方取回該物之理。
  （三）由前案警方所拍攝之現場照片（參同上偵卷第二十八頁上方）觀之，照片車
        前座腳踏板處確有諸多玻璃碎片，其右側副駕座之腳踏板上所置放之紙板上
        ，所遺留之玻璃碎確實較硬紙板底下所堆積之玻璃碎片少，但經本院仔細端
        看，紙板上並非完全沒有絲毫之玻璃碎片，且該張紙板呈彎曲之狀態，置放
        其上之氣動昇降盤本身又屬金屬圓形物體，凡此在在均會影響到玻璃散落物
        之附著情形，是尚難徒以紙板上之玻璃碎片較少，遽認該台氣動昇降盤係自
        訴人被帶下車後，始遭人搬運上車。且該案承辦之員警徐享來結證稱：到現
        場時贓物即在車上，第一次到那裏時未去動它（參前案審理卷第六十六頁背
        面），是更難僅以該張照片而認定係被告意圖使其受刑事追訴，而搬運上車
        。
  （四）被告於深夜時分，在公司廠區巡視，見自訴人行跡可疑，停放小貨車於廠區
        內，嗣並在其車內，及自訴人家中起出其公司之物品，因而告訴自訴人竊盜
        ，被告所告訴之事實，雖經本院前案審理結果，認無證據不足，而為自訴人
        無罪之判決，惟被告所告訴之內容，及經過情形，確非全然出於虛捏，所告
 亦非全然無因，是尚難認被告有誣告之犯行。
  （五）被告於當日四時三十分許發現自訴人及其所駕駛之小貨車在公司附近出現，
        立即報案，約十分鐘後，即有員警前來處理，而員警徐享來於前案審理時結
        證稱：警方接受報案後，約三、四分鐘即抵達現場（參前案本院卷第一四四
        頁）進行處理，加以推算，被告發現自訴人到警員前來之間，前後只有十分
        鐘左右，被告既認定自訴人係竊取其公司物品之現行犯，見自訴人將車停放
        於公司之廠區，先通知警方，隨即上前逮捕，嗣亦確在自訴人所駕駛之小貨
        車上發現公司所失竊之物品，按「現行犯，不問何人得逕行逮捕之。」刑事
        訴訟法第八十八條第一項定有明文，是即使被告曾要求自訴人下車並面壁站
        立，於警方到來前，不讓其離去，衡情亦未超越必要之範圍，應認為屬依法
        令之行為，依刑法第二十一條第一項規定不罰。
    綜合上述，被告與自訴人互不相識，亦無糾葛，係因見自訴人深夜，進入公司廠
    區，行跡可疑，加上嗣後確在自訴人車上及其家中起獲贓物，因而提起告訴，難
    認被告有何誣告之故意；又被告以自訴人為現行犯，要求其下車面壁站立，於警
    方前來處理前，不讓其離去，亦未超越必要之範圍，應屬依法令之行為，亦難認
    被告有何妨害自由罪之犯行。此外，復查無其他積極證據證明被告有何自訴人所
    指之誣告、妨害自由罪等犯行，揆諸首揭規定及說明，自應為被告無罪之諭知。
貳、不受理部分：
一、被告乙○○被訴毀損、傷害部分：
  （一）按告訴乃論之罪，已不得為告訴者，不得再行自訴；不得提起自訴而提起者
        ，應諭知不受理之判決，刑事訴訟法第三百二十二條、第三百三十四條，分
        別定有明文。
  （二）本件自訴意旨略以：被告乙○○與甲○○（已死亡，詳後述）於前揭時、地
        ，率眾毆打自訴人及其弟劉俊男二人，並砸毀其所駕駛之上開小貨車，認被
        告所為另犯刑法第二百七十七條第一項之傷害罪、第三百五十四條之毀損罪
        云云。
  （三）按刑法第二百七十七條第一項之傷害罪及第三百五十四條之毀損罪，依同法
        第二百八十七條、第三百五十七條規定，均屬告訴乃論之罪。而依刑事訴訟
        法第二百三十七條第一項規定，告訴乃論之罪，其告訴應自得為告訴之人知
        悉犯人之時起六月內為之。經查，自訴人自承於八十八年五月二十一日夜間
        四時三十分許，遭被告二人毀損及傷害，是自訴人至遲應於八十八年十一月
        二十一日前提出告訴或自訴，但自訴人卻遲於八十九年九月十九日始對被告
        乙○○提起本件自訴，依照首開說明，已逾告訴期間，其自訴不合法，應為
        不受理之判決。
二、被告甲○○被訴部分：
  （一）按被告死亡者，應諭知不受理之判決，刑事訴訟法第三百零三條第五款定有
        明文，依同法第三百四十三條規定，於自訴程序準用之。
  （二）查本件被告甲○○業於九十年八月十七日死亡，此有死亡證明書及桃園縣大
        園鄉戶政事務所九十年九月十九日桃大戶字第三四一二號函附戶籍謄本附卷
        可稽。依照上開說明，應為不受理之判決。
據上論斷，應依刑事訴訟法第三百零一條第一項前段、第三百二十二條、第三百三十
四條、第三百四十三條、第三百零三條第三款、第五款，判決如主文。
中      華      民      國    九十      年      十      月    二十三    日
                                     臺灣桃園地方法院刑事第二庭
                                         審判長法  官  王  兆  飛
                                               法  官  林  恆  吉
               法  官  李  桂  英
右正本證明與原本無異
如不服本判決應於送達後十日內向本院提出上訴狀
                                               書記官  梁  麗  雲
中      華      民      國    九十      年      十      月    二十四    日


司法院資訊處製作；財團法人民間司法改革基金會備份。
